---
title: "Evidencia empírica con análisis comparativo con países de la región y OCDE"
author: "Hernan Perci Nuñez Palomino"
date: "Última edición `r format(Sys.time(), '%d %B %Y')`"
output: 
  html_document: 
    highlight: espresso
    toc: yes
    toc_depth: 5
    toc_float:
      collapsed: no
      smooth_scroll: yes
    fig_caption: yes
    number_sections: yes
    theme: cerulean
    df_print: kable
---

```{r setup, include=FALSE}
knitr::opts_chunk$set(echo = TRUE, fig.width = 10)
```


# Librerias

```{r}

library(readxl)
library(tidyverse)
library(DT)
library(ggthemes)

```


# Función

```{r}

tabla <- function(data, sheet, range) {

  # DATA FORMATO ANCHO
  
  data_w <- 
    read_excel(data, sheet = sheet, range = range) %>%
    mutate(
      Integración = 
        case_when(País == "Estados Unidos" ~ "EEUU",
                  País == "Perú" ~ "Perú",
                  TRUE ~ "Otros")) %>%
    filter(País %in% c("Chile", "Colombia", "México", "Perú", "Argentina",
                       "Brasil", "Costa Rica", "Estados Unidos"))
  
  datatable(data_w, class = "cell-border stripe", 
          editable = TRUE, extensions = "Buttons",
          options = list(dom = "Bfrtip",
                         buttons = c("copy", "csv", "excel", "pdf",
                                     "print")))
}

grafico <- function(data, sheet, range) {
  
  # DATA FORMATO ANCHO
  
  data_w <- 
    read_excel(data, sheet = sheet, range = range) %>%
    mutate(
      Integración = 
        case_when(País == "Estados Unidos" ~ "EEUU",
                  País == "Perú" ~ "Perú",
                  TRUE ~ "Otros")) %>%
    filter(País %in% c("Chile", "Colombia", "México", "Perú", "Argentina",
                       "Brasil", "Costa Rica", "Estados Unidos"))
  
  # DATA FORMATO LARGO
  
  data_l <- data_w %>%
    gather(key = "Año", value = "value", `2010`:`2019`) %>%
    filter(!is.na(value))
  
  # GRÁFICO
  
  ggplot(data_l, mapping = aes(x = Año, y = value, group = País, 
                               color = País)) +
    geom_point(size = 2) +
    geom_line(size = 1) +
    facet_wrap(vars(Tipo, Integración), scales = "free") +
    theme_wsj() +
    theme(legend.position = "bottom") +
    scale_x_discrete(breaks = c("2010", "2015", "2019"))
  
}

```


# Indicadores RICYT

Red Iberoamericana de Indicadores de Ciencia y Tecnología.

## Categoría: Contexto

### Población

Definición: Población en millones

```{r}

tabla(data = "indicadores RICYT.xlsx", sheet = "1_1", range = "B8:M37")
grafico(data = "indicadores RICYT.xlsx", sheet = "1_1", range = "B8:M37")

```


### PEA

Definición: Población económicamente activa

```{r}

tabla(data = "indicadores RICYT.xlsx", sheet = "1_2", range = "B8:M37")
grafico(data = "indicadores RICYT.xlsx", sheet = "1_2", range = "B8:M37")

```


### PBI

Definición: Conjunto de bienes y servicios producidos en un país durante un año, expresado en millones de dólares corrientes.

```{r}

tabla(data = "indicadores RICYT.xlsx", sheet = "1_3", range = "B8:M37")
grafico(data = "indicadores RICYT.xlsx", sheet = "1_3", range = "B8:M37")

```


Notas generales: Las estimaciones en dólares fueron obtenidas aplicando los datos de Tipo de Cambio del Banco Mundial sobre la información en moneda local provista por cada país. Argentina: En 2014 el Instituto Nacional de Estadísticas y Censos de Argentina ha modificado su metodología para el cálculo del PBI  tomando como año base a 2004 en lugar de 1993. En consecuencia, los valores anteriores de la serie 2004-2012 fueron corregidos.Cuba: Se utilizó el tipo de cambio oficial (1 Peso Cubano = 1 Dolar estadounidense)América Latina y el Caribe: Los datos son estimados.Iberoamérica: Los datos son estimados.

### PPC

Definición: Conjunto de bienes y servicios producidos en un país durante un año, expresado en millones de dólares PPC.


```{r}

tabla(data = "indicadores RICYT.xlsx", sheet = "1_4", range = "B8:M36")
grafico(data = "indicadores RICYT.xlsx", sheet = "1_4", range = "B8:M36")

```


Notas generales: Los valores se encuentran expresados en Paridad de Poder de Compra (PPC) de acuerdo a los factores de conversión del Banco Mundial sobre la información en moneda local provista por cada país. Argentina: En 2014 el Instituto Nacional de Estadísticas y Censos de Argentina ha modificado su metodología para el cálculo del PBI  tomando como año base a 2004 en lugar de 1993. En consecuencia, los valores anteriores de la serie 2004-2012 fueron corregidos.América Latina y el Caribe: Los datos son estimados.Iberoamérica: Los datos son estimados.

## Categoría: Insumo

### Recursos Financieros I+D

#### Gasto en I+D en dólares

Definición: Gasto realizado dentro de cada país en I+D, tanto por el sector público, como por el sector privado expresado en dólares corrientes.

```{r}

tabla(data = "indicadores RICYT.xlsx", sheet = "2_1_1", range = "B8:M33")
grafico(data = "indicadores RICYT.xlsx", sheet = "2_1_1", range = "B8:M33")

```


#### Gasto en I+D en PPC

Definición: Gasto realizado dentro de cada país en I+D, tanto por el sector público, como por el sector privado expresado en dólares PPC.

```{r}

tabla(data = "indicadores RICYT.xlsx", sheet = "2_1_2", range = "B8:M32")
grafico(data = "indicadores RICYT.xlsx", sheet = "2_1_2", range = "B8:M32")

```


#### Gasto en I+D en relación al PBI

Definición: Esfuerzo relativo del país en materia de I+D, tomando como referencia el PIB.

```{r}

tabla(data = "indicadores RICYT.xlsx", sheet = "2_1_3", range = "B8:M33")
grafico(data = "indicadores RICYT.xlsx", sheet = "2_1_3", range = "B8:M33")

```


Notas generales: ACT: Corresponde a Actividades Científicas y Tecnológicas. I+D: Corresponde a Investigación y Desarrollo Experimental.México: La información consignada como gasto en ACT refiere únicamente al Gasto Federal en ciencia y tecnología.Perú: Los valores de 2011 a 2013 corresponden a la ejecución del gasto del Programa de Ciencia y Tecnología (Ministerio de Economía y Finanzas).

#### Gasto en I+D por habitante en dólares

Definición: Gasto en I+D, expresado dólares corrientes, en relación a la cantidad de habitantes del país.

```{r}

tabla(data = "indicadores RICYT.xlsx", sheet = "2_1_4", range = "B8:M33")
grafico(data = "indicadores RICYT.xlsx", sheet = "2_1_4", range = "B8:M33")

```


#### Gasto en I+D por habitante en PPC

Definición: Gasto en I+D, expresado en dólares PPC, en relación a la cantidad de habitantes del país.

```{r}

tabla(data = "indicadores RICYT.xlsx", sheet = "2_1_5", range = "B8:M32")
grafico(data = "indicadores RICYT.xlsx", sheet = "2_1_5", range = "B8:M32")

```


#### Gasto en I+D por investigador en miles de dólares

Definición: Gasto en I+D total del país, expresado en miles de dólares corrientes, dividido el número de investigadores (calculados en equivalencia a jornada completa y en personas físicas).


```{r}

tabla(data = "indicadores RICYT.xlsx", sheet = "2_1_6", range = "B8:M56")
grafico(data = "indicadores RICYT.xlsx", sheet = "2_1_6", range = "B8:M56")

```


Notas generales: Investigadores: Incluye Becarios de I+D. EJC: corresponde a Equivalencia a Jornada Completa.México: La información consignada como gasto en ACT refiere únicamente al Gasto Federal en ciencia y tecnología.

#### Gasto en I+D por investigador en PPC

Definición: Gasto en I+D total del país, expresado en miles de dólares PPC, dividido el número de investigadores (calculados en equivalencia a jornada completa y en personas físicas).

```{r}

tabla(data = "indicadores RICYT.xlsx", sheet = "2_1_7", range = "B8:M54")
grafico(data = "indicadores RICYT.xlsx", sheet = "2_1_7", range = "B8:M54")

```


Notas generales: Las estimaciones en Poder de Paridad de Compra (PPC) fueron obtenidas aplicando los datos de Tasa de Conversión del Banco Mundial sobre la información en moneda local provista por cada país.México: La información consignada como gasto en ACT refiere únicamente al Gasto Federal en ciencia y tecnología.


#### Gasto en I+D por sector de financiamiento

Definición: Gasto en I+D según la fuente de financiamiento. Los valores se encuentran expresados en porcentajes en relación a la suma de los valores de las categorías disponibles para este indicador.

```{r}

tabla(data = "indicadores RICYT.xlsx", sheet = "2_1_8", range = "B8:M118")
grafico(data = "indicadores RICYT.xlsx", sheet = "2_1_8", range = "B8:M118")

```


Chile: Datos bajo revisión metodológica.Costa Rica: Los datos de empresas corresponden a los montos financiados por las empresas privadas pero que no se reportan como montos de I+D ejecutados por las empresas ( datos  recopilados por medio del cuestionario de innovación empresarial).

#### Gasto en I+D financiado por el sector empresas por tipo de empresa

Definición: Gasto en I+D financiado por el sector empresas por tipo de empresa

#### Gasto en I+D por sector de ejecución

Definición: Gasto en I+D según el sector que lo ejecuta. Los valores se encuentran expresados en porcentajes en relación a la suma de los valores de las categorías disponibles para este indicador.

```{r}

tabla(data = "indicadores RICYT.xlsx", sheet = "2_1_10", range = "B8:M84")
grafico(data = "indicadores RICYT.xlsx", sheet = "2_1_10", range = "B8:M84")

```


Chile: Datos bajo revisión metodológica.Costa Rica: En el rubro de empresas se incluye únicamente datos de la empresa privada, cuyo aporte es directo y exclusivo en I+D.

#### Gasto en I+D ejecutado por el sector empresas, por tipo de empresa

Definición: Gasto en I+D ejecutado por el sector empresas por tipo de empresa

```{r}

tabla(data = "indicadores RICYT.xlsx", sheet = "2_1_11", range = "B8:M18")
grafico(data = "indicadores RICYT.xlsx", sheet = "2_1_11", range = "B8:M18")

```


#### Gasto en I+D por tipo de costos

Definición: Gasto en I+D según el tipo de costos. Los valores se encuentran expresados en porcentajes en relación a la suma de los valores de las categorías disponibles para este indicador.

```{r}

tabla(data = "indicadores RICYT.xlsx", sheet = "2_1_12", range = "B8:M34")
grafico(data = "indicadores RICYT.xlsx", sheet = "2_1_12", range = "B8:M34")

```


##### Gasto en I+D por tipo de costos, ejecutado por Sector Gobierno

Definición: Gasto en I+D por tipo de costos, ejecutado por Sector Gobierno.

```{r}

tabla(data = "indicadores RICYT.xlsx", sheet = "2_1_12_1", range = "B8:M30")
grafico(data = "indicadores RICYT.xlsx", sheet = "2_1_12_1", range = "B8:M30")

```


##### Gasto en I+D por tipo de costos, ejecutado por Sector Empresas (Públicas y Privadas)

Definición: Gasto en I+D por tipo de costos, ejecutado por Sector EMPRESAS (Públicas y Privadas)

```{r}

tabla(data = "indicadores RICYT.xlsx", sheet = "2_1_12_2", range = "B8:M20")
grafico(data = "indicadores RICYT.xlsx", sheet = "2_1_12_2", range = "B8:M20")

```


##### Gasto en I+D por tipo de costos, ejecutado por Sector Educación Superior

Definición: Gasto en I+D por tipo de costos, ejecutado por Sector Educación Superior

```{r}

tabla(data = "indicadores RICYT.xlsx", sheet = "2_1_12_3", range = "B8:M28")
grafico(data = "indicadores RICYT.xlsx", sheet = "2_1_12_3", range = "B8:M28")

```




